【裁判字號】    97,簡上,184
【裁判日期】    980512
【裁判案由】    返還租賃房屋等
【裁判全文】
臺灣板橋地方法院民事判決             97年度簡上字第184號
上  訴  人  甲○○
被  上訴人  乙○○
訴訟代理人  葉春生律師
上列當事人間請求返還租賃房屋等事件，上訴人對於中華民國97
年4 月28日本院板橋簡易庭96年板簡字第6730號第一審簡易判決
提起上訴，本院管轄簡易訴訟第二審之合議庭於98年4 月21日言
詞辯論終結，判決如下：
    主  文
上訴駁回。
第二審訴訟費用由上訴人負擔。
    事實及理由
一、上訴人起訴主張：坐落台北縣樹林市○○街○ 段14之4 號房
    地（下稱系爭房地，建號為台北縣樹林市○○段323 號及頂
    樓增建部分，坐落土地為台北縣樹林市○○段35、36、37地
    號持分各5 分之1 、台北縣樹林市○○段899 地號持分5 分
    之1） 係被上訴人於民國92年11月20日出售並移轉登記與上
    訴人，上訴人依買賣契約已取得系爭房地所有權。兩造於96
    年3 月1 日簽訂房屋租賃契約書，上訴人將系爭房屋租予被
    上訴人，租期自96年3 月1 日起至99年3 月1 日止共3 年，
    每月租金為新台幣（下同）1 萬2,000 元，應於每月20 日
    前繳付，詎被上訴人拖延至96年4 月9 日始付第1 期租金，
    第2 、3 期以後之租金則迄未繳納，經上訴人寄發存證信函
    ，限期給付仍未給付，爰依租賃契約之法律關係，請求被上
    訴人返還系爭房屋及給付欠繳租金。系爭房地係上訴人依買
    賣契約取得所有權，上訴人並未施用詐術或對被上訴人施以
    暴力脅迫，此經證人陳信全證實，台北地檢署以96年度偵字
    第19197 號案件偵查後，亦對上訴人為不起訴處分。兩造約
    定以系爭房地可貸金額180 萬元為房屋總價，貸款之180 萬
    元，除代償被上訴人原先積欠訴外人台灣土地銀行之130 萬
    8,000 餘元，另提領現金48萬餘元，給付被上訴人42萬餘元
    ，上訴人雖未另支出價金，但要如何支付買賣價金本係上訴
    人得自由運用之事。上訴人當時提供被上訴人「買回期限」
    ，附帶條件為被上訴人除須按月繳交相當於系爭不動產銀行
    貸款月付金之租金外，尚需支付得買回期間系爭不動產之房
    屋稅和地價稅。上訴人並未借名為被上訴人辦理系爭房地之
    貸款，訴外人丙○○亦非上訴人之人頭，而係被上訴人執行
    買回權利時之人頭。本件租賃契約之簽訂亦無通謀虛偽或詐
    欺情事等語。併為聲明：(一)被上訴人應返還系爭房地與上訴
    人；(二)被上訴人應自96年4 月1 日起至遷讓房屋止按月給付
    租金1 萬2,000 元與上訴人。
二、被上訴人則以：系爭房地為被上訴人所有，上訴人僅係借名
    為被上訴人辦理貸款之「人頭」，系爭房地買賣契約之意思
    表示係通謀虛偽之意思表示而無效，租賃契約亦為通謀虛偽
    或詐欺意思表示而無效。緣上訴人於74年間買受系爭房地後
    ，曾於82年4 月28日向台灣土地銀行貸款170 萬元而設定本
    金最高限額205 萬元之抵押權登記，嗣於92年間，因被上訴
    人有遲繳貸款本息之遲繳情形，乃希望能辦理轉貸，以解決
    困難，遂在證人陳信全之介紹下，前抵上訴人擔任負責人之
    「101 資產管理有限公司」辦理相關事宜，上訴人表示可作
    為被上訴人之人頭，而向遠東銀行新莊分行（下稱遠東銀行
    ）辦理貸款，設定本金最高限額216 萬元之抵押權，並將所
    貸得之款項中之一部分用來清償所積欠原台灣土地銀行貸款
    。被上訴人並未將系爭房地出售與上訴人，系爭房地之房屋
    稅於92年底辦好貸款手續後，均仍係由被上訴人所繳納，更
    可證明被上訴人並未將系爭房地出售與上訴人。系爭房地係
    因被上訴人信用不良，而為以上訴人名義辦理貸款所移轉登
    記於上訴人，並無移轉所有權之真意，該買賣契約之意思表
    示因通謀虛偽而無效，此經證人陳信全於96年7 月30日到庭
    作證明確。上訴人明知其本非真正所有權人，竟於96年3 月
    1 日以所有權人欲行出租自居，要被上訴人在其預先書立之
    租賃契約書上簽名，並脅迫被上訴人若不簽則要將整個貸款
    相關事宜告知被上訴人之夫，被上訴人乃不得不簽名。上訴
    人所提出之2 份房屋租賃契約書，第1 份係92年12月1 日所
    立，租賃期間為92年12月1 日至94年12月1 日，月租8,000
    元；第2 份係96年3 月1 日所立、租賃期間為96年3 月1 日
    至99年3 月1 日、月租1 萬2,000 元，而實際上兩造間並無
    任何租賃關係存在，否則系爭房屋始終係由被上訴人及家人
    居住，何以在94年12月1 日至96年3 月1 日之此一期間內並
    未立有租賃契約？上訴人請求被上訴人返還租賃物及給付22
    萬8, 000元自無理由等語，資為抗辯。
三、原審對於上訴人之請求，判決上訴人敗訴，上訴人不服，提
    起上訴，求為判決：(一)原判決廢棄。(二)被上訴人應返還系爭
    房地予上訴人。(三)被上訴人應給付上訴人22萬8,000 元及自
    起訴狀繕本送達翌日起至清償日止，按年息5%計算之利息。
    被上訴人則聲明：上訴駁回。
四、兩造不爭執之事實：
（一）系爭房地於92年10月28日移轉登記與上訴人，上訴人以系
      爭房地總價可貸款之金額向遠東銀行貸款180 萬元，除代
      償被上訴人原先積欠訴外人台灣土地銀行之130 萬8,000
      餘元貸款外，另提領現金48萬2 千元，並給付被上訴人40
      萬元。
（二）兩造於92年12月1 日曾簽訂房屋租賃契約書，依契約書內
      所載租賃期間為92年12月1 日至94年12月1 日，月租8,00
      0 元；另於96年3 月1 日再簽訂房屋租賃契約書，契約書
      內載為租賃期間為96年3 月1 日至99年3 月1 日、月租1
      萬2,000 元。
五、本件兩造主要之爭執為被上訴人是否有將系爭房地出售與上
    訴人？上訴人是否取得系爭房地之所有權，並將系爭房屋出
    租與被上訴人？上訴人以被上訴人未給付租金為由，請求被
    上訴人遷讓房屋及給付欠租，是否有理由？
六、關於兩造於92年11月20日就系爭房地所為買賣及移轉登記之
    法律行為，是否係通謀虛偽而無效：
（一）上訴人主張系爭房地係被上訴人於92年11月20日出售並移
      轉登記與上訴人，上訴人已取得系爭房地之所有權等情，
      固據其提出建物所有權狀1 件及土地所有權狀4 件等影本
      為證。被上訴人對於兩造曾為系爭房地所有權移轉登記之
      行為等情，並不爭執，惟辯以：系爭房地為被上訴人所有
      ，上訴人僅係借名為被上訴人辦理消費借貸之「人頭」，
      兩造所為系爭房地買賣契約及移轉登記之意思表示係通謀
      虛偽之意思表示而無效等語。按表意人與相對人通謀而為
      虛偽之意思表示者，其意思表示無效，為民法第87條前段
      所明定。準此，因出於通謀虛偽意思表示所成立之買賣債
      權契約及其所有權移轉登記之物權行為自應認為無效。縱
      使虛偽意思表示之一方 (買受人)， 已因無效之法律行為
       (包括債權行為及物權行為)完 成土地所有權移轉登記，
      仍不能取得所有權，該虛偽買受人當然不得本於所有人之
      地位，行使所有權人之物上請求權，此有最高法院94年度
      台上字第1640號判決可資參照。經查：
    按稱買賣者，謂當事人約定一方移轉財產權於他方，他方
      支付價金之契約。民法第345條第1項定有明文。是以當事
      人間是否成立買賣契約，自須視當事人間有無買賣之意思
      並因而支付價金及移轉標的物所有權而定。本件上訴人雖
      主張被上訴人已將其所有系爭房地出售與上訴人，惟就兩
      造當時約定買賣之總價金為若干？如何分期支付？以何方
      式支付？均未能舉證證明，則兩造間是否確存在系爭房地
      買賣之契約關係，已非無疑。而上訴人雖另主張其係以系
      爭房地可貸款之金額180 萬元做為買賣總價，除代償被上
      訴人原先積欠台灣土地銀行之130 萬8,000 餘元，另提領
      現金48萬餘元，給付被上訴人40萬元，此即為其支付價金
      之方法及證明等情，惟本院依被上訴人之聲請向遠東銀行
      調閱往來明細分戶帳查閱結果，上訴人於貸得前開180 萬
      元後，即代償被上訴人原先積欠台灣土地銀行之130 萬8,
      862 元外，另提領現金40萬元及8 萬2,000 元，除給付被
      上訴人40萬元部分為被上訴人所不爭外，尚餘8 萬2,000
      元（此金額上訴人雖主張亦已給付被上訴人，惟為被上訴
      人所否認，上訴人則未能進一步舉證證明），則上訴人顯
      僅係將原屬被上訴人所有之房地持以貸款，並將所貸得之
      款項其中一部分代償被上訴人原欠之貸款，另將其中一部
      分款項40萬元交付被上訴人，其餘8 萬2,000 元之款項作
      何用途則未據說明，而前開貸款方式核與被上訴人所辯僅
      係借用上訴人為人頭辦理貸款之情形亦屬相符，上訴人既
      未舉證證明兩造間原約定給付買賣價金之方式，則能否謂
      此即係上訴人支付買賣價金之方法及證明，顯有疑問。
    次查，被上訴人辯稱其於92年間，因對貸款本息有遲繳情
      形，乃希望能辦理轉貸，以解決困難，遂在訴外人陳信全
      之介紹下，前抵上訴人擔任負責人之「101 資產管理有限
      公司」辦理相關事宜，上訴人表示可作為被上訴人之人頭
      ，而向遠東銀行新莊分行辦理貸款，設定本金最高限額
      216 萬元之抵押權而將所貸得之款項中之一部分用來清償
      所積欠原貸款銀行即台灣土地銀行等情，業據證人陳信全
      於原審審理時到庭證稱：「當時被告（即被上訴人）的房
      子要被拍賣，後來找我希望不要被拍賣…，原告（即上訴
      人）在幫人代辦信用卡貸款、現金貸款等業務，…被告當
      時剛好也是這種狀況，我就介紹給原告，當時把土地銀行
      的貸款轉貸到遠東銀行，因為被告的經濟狀況已經無法貸
      款了，所以要找一個人頭，找了一段時間，後來原告就說
      用他當人頭來辦，後來就辦好了，當時是說被告可以找一
      個人頭再把貸款辦回去。」、「（問：被告當時房子有要
      賣給原告的意思？）當時沒有把房子賣給原告的意思，只
      是銀行貸款必須有過戶的手續。…當時被告有找一個人頭
      ，原告也把房屋過戶，但是人頭信用不好，所以無法轉貸
      ，變成房子是人頭的，貸款是原告的名義，當時我勸被告
      把房子過戶給他女兒，但是被告並沒有這麼做，後來原告
      就把房子再過戶回來。」等語明確（見原審卷第85頁、第
      86頁96年7 月30日言詞辯論筆錄），經核與證人即原亦係
      上訴人公司員工之王建興於原審審理時證稱：「當時是陳
      信全介紹我進去的，原告（即上訴人）經營101 資產管理
      公司，主要經營信用卡代償及財務解套。當時陳信全的朋
      友就是被告（即被上訴人）說他房子要被拍賣，請求我們
      公司幫助，當時他們在辦公室談，我在辦公，我有聽到被
      告說要我們公司幫他代償房屋的貸款，原來說要找一位信
      用狀況比較好的人頭，來重新跟銀行貸款，過了幾天我問
      原告案子如何解決，原告說被告找不到適合的人頭…」等
      語（見原審卷第215 頁97年4 月3 日言詞辯論筆錄）；及
      證人張靜蓉證稱：「95年5 、6 月的時候，我請被告到我
      公司談買房子的事，當時是被告跟我說他要賣房子，我就
      約代書，被告就找原告一同到我公司我們代書就用手機瞭
      解房子的情況。當時被告跟原告說要把房子賣給我，並介
      紹我跟原告認識，代書查詢後說有向銀行貸款的事情沒有
      處理好，所以我就想等他們處理好再說。」、「當時被告
      跟我說房子是他的，但原告沒有反駁，所以我認為是被告
      的」等語（見原審卷第185 頁97年1 月17日言詞辯論筆錄
      ）均大致相符，由上述可見，兩造於系爭房地所有權移轉
      登記時，顯無買賣及移轉所有權與上訴人之意思，且被上
      訴人迄95年5 、6 月間仍以系爭房地所有權人之身分自居
      及主張權利，上訴人亦無反對之表示，則被上訴人辯稱當
      時辦理移轉登記僅係借用上訴人名義為被告辦理消費借貸
      等情，應屬非虛。
    被上訴人辯稱系爭房地之房屋稅於92年底辦妥系爭貸款手
      續後，均仍係由被上訴人繳納；系爭房屋水、電費，亦向
      來由被上訴人所繳納，水電費繳納之名義人亦為被上訴人
      而從未變更等情，亦有被上訴人提出之94年地價稅、95房
      屋稅繳及補稅證明書各1 件、水電費收據收據等影本為證
      （見原審卷第168 頁- 第174 頁），且為上訴人所不爭，
      茍系爭房地當時確已出售與上訴人，何以上開稅款仍由被
      上訴人繳納？而上訴人主張當時即約定被上訴人須支付系
      爭房地之房屋稅和地價稅，作為被上訴人「買回期限」時
      之附帶條件云云，已為被上訴人所否認，且與常情不符，
      自不足採。
    末查，上訴人於台灣板橋地方法院檢察署96年度偵19197
      號被訴詐欺等案件偵查中，業已自承：「其為101 資產管
      理有限公司負責人，告訴人乙○○所有前開不動產原於台
      灣土地銀行板橋分行辦理貸款，惟因無力繳息還款，至92
      年10月間已積欠該行庫4 個月應繳款項未還，告訴人擔心
      遭拍賣，透過雙方友人陳信全牽線認識，嗣因告訴人信用
      狀況不佳，無法向其他行庫轉貸，告訴人遂與其約定將前
      開不動產移轉至其名下，由其向其他金融行庫辦理貸款，
      爾後並約定轉貸後告訴人應按月支付銀行貸款之本息……
      ，但轉貸後告訴人繳息狀況始終不正常，均由其先代墊，
      95年10月31日告訴人所匯之418, 000元，是歸還先前代墊
      之款項」等語，此有被上訴人提出前開案件檢察官不起訴
      處分書1 件在卷為證（見原審卷第188 頁- 第191 頁），
      經核與證人陳信全所證上訴人為「101 資產管理有限公司
      」負責人，上訴人在從事幫人代辦信用卡貸款、現金貸款
      等業務等語；及證人王建興證稱上訴人經營101 資產管理
      公司，主要經營信用卡代償及財務解套等語之情節，亦均
      屬相符，上訴人原來既以從事幫人代辦信用卡或現金貸款
      業務，則被上訴人辯稱本件僅係借用上訴人名義為被上訴
      人辦理消費借貸等情，亦應係信而有徵。
    綜上，本件上訴人既僅係借名為被上訴人辦理消費借貸之
      「人頭」，則被上訴人辯稱兩造所為系爭房地買賣契約及
      移轉登記之意思表示，係通謀虛偽之意思表示等情，應堪
      採信，揆諸前揭最高法院判決意旨，因出於通謀虛偽意思
      表示所成立之買賣債權契約及其所有權移轉登記之物權行
      為自應認為無效。縱使上訴人已因無效之法律行為（包括
      債權行為及物權行為）完成土地所有權移轉登記，仍不能
      取得所有權。
七、末按稱租賃者，謂當事人約定，一方以物租與他方使用收益
    ，他方支付租金之契約。前項租金，得以金錢或租賃物之孳
    息充之。民法第421 條定有明文。而出租人固不以物之所有
    權人為限，惟必須對於標的物有權占有及使用收益權之人始
    足當之。本件上訴人並未取得系爭房地之所有權，業如前述
    ，且上訴人復從未占有系爭房地或對系爭房地取得使用收益
    之權利，則上訴人自亦無從將系爭房地出租與所有權人即被
    上訴人。上訴人至多僅能就其出名為被上訴人辦理貸款所代
    墊之款項或所受之損害，請求被上訴人返還或賠償，尚不能
    以系爭房屋出租人而請求系爭房屋所有權人即被上訴人給付
    租金及遷讓房屋。
八、準此，兩造間縱曾簽訂系爭房屋之租賃契約書，且被上訴人
    亦確未依該租賃契約書之約定給付上訴人租金，上訴人仍不
    能基於租賃契約之法律關係請求被上訴人給付租金及遷讓將
    系爭房屋返還上訴人。則上訴人本件請求被上訴人返還系爭
    房屋及給付欠繳租金，依法自無理由，應予駁回。原審為上
    訴人敗訴之判決，並無不合。上訴意旨指摘原判決不當，求
    予廢棄改判，為無理由，應予駁回。
九、本件事證已臻明確，兩造所為之其他主張、陳述、攻擊防禦
    方法、所提之證據及上訴人請求本院調查之證人，經審酌後
    ，認均與本件之結論無礙，證人亦無調查之必要，不再一一
    論述，併予敘明。
十、據上論結，本件上訴為無理由，依民事訴訟法第436 條之1
    第3 項、第449 條第1 項、第78條，判決如主文。
中    華    民    國    98    年    5     月    12    日
                  民事第二庭    審判長法  官  蕭胤瑮
                                      法  官  吳振富
                                      法  官  連育群
以上正本證明與原本無異
本判決不得上訴
中    華    民    國    98    年    5     月    12    日
                            書記官  溫婷雅


司法院資訊處製作；財團法人民間司法改革基金會備份。
